【裁判字號】    96,婚,212
【裁判日期】    970624
【裁判案由】    婚姻無效
【裁判全文】
臺灣臺南地方法院民事判決               96年度婚字第212號
原      告  乙○○
                        之3
被      告  甲○
上列當事人間婚姻無效事件，本院於民國97年6月10日言詞辯論
終結，判決如下：
    主  文
確認原告與被告間婚姻關係無效。
訴訟費用由被告負擔。
    事實及理由
甲、程序方面：
    本件被告經合法通知，未於言詞辯論期日到場，核無民事訴
    訟法第386條所列各款情形，爰依原告之聲請， 由其一造辯
    論而為判決。
乙、實體方面：
一、原告起訴主張：原告於民國92年8月4日至大陸地區福建省福
    州市辦理與被告甲○假結婚登記手續，取得結婚證明書後，
    再由原告乙○○持大陸地區福建省福州市公證處所製作之結
    婚公證書及財團法人海峽交流基金會之證明書，並於92年9
    月19日至臺南縣學甲鎮戶政事務所，填具結婚登記申請書、
    換領國民身分證申請書，申請辦理結婚之戶籍登記及原告乙
    ○○身分證配偶欄之變更登記，致使該管不知情之公務員，
    就該不實之事項，登載於所掌之公文書內即戶籍登記、戶口
    名簿及乙○○之身分證上記載其配偶為大陸地區男子甲○。
    本件之原告因共同連續明知為不實之事項，而使公務員登載
    於職務上所掌之公文書，經臺灣臺南地方法院檢察署檢察官
    以93年度營偵字第220號聲請簡易判決處刑書聲請簡易處刑
    ，並經本院93年度簡字第630號刑事簡易判決處拘役50日，
    如易罰金以銀元300元折算1日在案確定。本件原告係因貪圖
    利益而前往中國與被告結婚之情，業於刑事程序供述甚明；
    而被告之所以與素不相識之原告結婚，顯係為取得來臺依親
    之資格而為，兩造均無與他方長久共同謀婚姻生活之意思，
    昭然可認。因此，本件兩造間乃通謀虛偽而為結婚之意思表
    示，原告當初係因貪圖利益而觸法，並已被判處拘役50 日
    ，原告與被告當初既均無真實意願結為夫妻，亦即並無結婚
    之意思，則兩造間之婚姻關係應屬無效，爰起訴請求確認原
    告與被告間婚姻無效等語。
二、被告未於言詞辯論期日到場，亦未提出書狀作何聲明或陳述
    。
三、得心證之理由：
（一）按民事訴訟法第568條第1項所定婚姻無效之訴與確認婚姻
      成立或不成立之訴，兩者不同；所謂確認婚姻不成立之訴
      ，係主張無結婚之事實，而有婚姻之形式，至於婚姻無效
      之訴，則係主張有結婚之事實而其結婚行為無效而言，此
      有最高法院86年度臺上字第483號民事判決意旨足資參照
      。查原告主張兩造已依大陸地區婚姻法之規定辦理結婚登
      記，並取得結婚證，復在我國為戶籍上之結婚登記，而受
      雙方已經結婚之法律上推定，惟雙方實無締結婚姻之合意
      ，兩造婚姻之締結僅為使被告得藉此來臺非法打工等情，
      參諸最高法院前揭民事判決意旨，自屬雖有結婚事實，但
      無結婚真意之婚姻無效問題，應依民事訴訟法第568條第1
      項規定提起確認婚姻無效之訴，核先敘明。
（二）次按結婚之方式及其他要件，依行為地之規定，臺灣地區
      與大陸地區人民關係條例第52條第1項定有明文。查原告
      係在臺灣地區設有戶籍之臺灣地區人民，被告則為在大陸
      地區設籍之大陸地區人民，兩造於89年1月27日在大陸地
      區福建省福州市結婚之事實，有原告所提之兩造之結婚證
      及大陸地區福建省福州市公證處出具之證明書等資料影本
      附卷可稽，應堪信為真實。是以本件兩造之婚姻是否成立
      有效，依前揭規定，自應適用行為地即大陸地區之規定。
      經查：中華人民共和國婚姻法第8條固規定：「要求結婚
      的男女雙方必須親自到婚姻登記機關進行結婚登記。符合
      本法規定的，予以登記，發給結婚證。取得結婚證，即確
      立夫妻關係。未辦理結婚登記的，應當補辦登記」，然而
      同法第5條亦規定：「結婚必須男女雙方完全自願，不許
      任何一方對他方加以強迫或任何第三者加以干涉」，又中
      華人民共和國民法通則第58條第1項第4款、第7款及同條
      第2項亦規定，惡意串通，損害國家、集體或者第三人利
      益之民事行為，或以合法形式蓋非法目的的民事行為均屬
      無效，且該無效的民事行為，從行為開始起就沒有法律約
      束力。另「申請婚姻登記的當事人不符合中華人民共和國
      婚姻法規定的婚姻登記條件，弄虛作、騙取婚姻登記的，
      婚姻登記管理機關應當撤銷婚姻登記」、「無效或被撤銷
      的婚姻，自始無效」，大陸居民與臺灣居民婚姻登記管理
      暫行辦法第13條、中華人民共和國婚姻法第12條亦有明定
      。是以，關於結婚之身分行為，依行為地法即大陸地區法
      律之規定，雙方縱使已依上開中華人民共和國婚姻法第8
      條之規定辦理結婚登記，並取得結婚證，確立其間之夫妻
      關係，然該結婚之身分行為仍須在結婚之雙方當事人間均
      具有真實之結婚意思表示時，始為合法有效，否則若有意
      思表示不自由、惡意串通、合法掩飾非法、作虛弄假等情
      形，其所表彰結婚之意思表示之民事行為均屬無效，基於
      該無效之意思表示所締結之婚姻亦屬自始無效之婚姻。
（三）查本件兩造於92年8月4日在大陸地區福建省福州市辦理假
      結婚，原告於取得大陸地區所發之結婚證後，再依序經大
      陸地區福建省福州市公證處公證並發給公證書，及財團法
      人海峽交流基金會驗證發給證明，之後原告即回臺而持前
      開文件至臺南市安南區戶政事務所，填具內容不實之結婚
      登記申請書，申請登記為被告之配偶，嗣原告又填具內容
      不實之大陸地區人民進入臺灣地區旅行證，並持前開相關
      文件向內政部警政署入出境管理局以配偶來臺探親為由，
      申請讓被告入境，致該管公務員據以核發被告之臺灣地區
      旅行證，被告遂入境來臺打工，原告因此涉犯行使登載不
      實之文書等刑事犯行業已接受裁判，其與被告間確無婚姻
      之真意等情，業據原告甲○在卷可按，並有卷附之臺灣臺
      南地方法院檢察署檢察官93年度營偵字第220號簡易判決
      處刑書影及本院93年度簡字第630號刑事判決書影本各1份
      為證，自堪信原告主張之兩造為假結婚之情為真實。
      本件兩造既無結婚之合意，揆諸前揭說明，兩造之婚姻即
      欠缺中共婚姻法所規定之必備條件，應為無效。
（四）又經依戶籍法為結婚之登記者，推定其已結婚，民法第98
      2條第2項定有明文。查本件兩造之婚姻既屬無效，原告因
      戶籍資料上登記與被告有婚姻關係，有被認定係被告配偶
      之危險，是原告提起本件確認之訴，應認有提起確認之訴
      之利益。從而，原告請求確認兩造之婚姻無效，為有理由
      ，應予准許。
丙、結論：原告之訴，為有理由，依民事訴訟法第385條第1項前
    段、第78條，判決如主文。
中    華    民    國    97    年    6     月    24    日
                  家事法庭法  官  楊佳祥
以上正本係照原本作成。
如對本判決上訴，須於判決送達後20日之不變期間內，向本院提
出上訴狀。
中    華    民    國    97    年    6     月    24    日
                          書記官  葉芳如


司法院資訊處製作；財團法人民間司法改革基金會備份。
